臺灣高等法院民事判決
110年度上易字第863號
上  訴  人  A女（姓名、住所詳當事人姓名、住所對照表） 
訴訟代理人  孔菊念律師
被 上訴 人  Ａ０１  
訴訟代理人  乙○○  
上列當事人間請求損害賠償事件，上訴人對於中華民國110年5月
14日臺灣桃園地方法院108年度訴字第2752號第一審判決提起上
訴，本院於111年2月16日言詞辯論終結，判決如下：
    主      文
原判決關於命上訴人給付逾新臺幣伍萬元，及自民國一０八年九
月十三日起至清償日止，按年息百分之五計算之利息部分，及該
部分假執行之宣告，暨命上訴人負擔訴訟費用之裁判均廢棄。
上開廢棄部分，被上訴人在第一審之訴及假執行之聲請均駁回。
其餘上訴駁回。
第一審訴訟費用關於命上訴人負擔部分、第二審訴訟費用，由上
訴人負擔二分之一，餘由被上訴人負擔。
    事實及理由
一、被上訴人主張：上訴人原為訴外人乙○○所經營位於桃園市○○
    區○○路000○0號之○○○企業社員工，其明知伊與乙○○為夫妻關
    係，竟基於相姦之犯意，於民國103年12月初某日晚間7、8
    時許，於桃園市○○區○○路旁之桃園國際機場外環道附近，在
    乙○○駕駛之汽車內，與乙○○為性器接合之性交行為1次。又
    於時隔1週後之某日晚間7、8時許，在○○○企業社辦公室旁之
    廚房內，再度與乙○○為性器接合之性交行為1次，嗣伊於105
    年5月7日發現乙○○手機訊息有異，始察覺上情。上訴人侵害
    伊配偶權之行為，破壞伊家庭、婚姻和諧圓滿，致伊精神上
    承受莫大痛苦，爰依民法第184條第1項前段、後段、第195
    條第1項前段、第3項規定，請求上訴人給付精神慰撫金新臺
    幣（下同）10萬元，並加計自刑事附帶民事起訴狀繕本送達
    翌日即108年9月13日（原判決誤載為108年9月18日）起算之
    法定遲延利息等語。（原審為上訴人敗訴之判決，上訴人聲
    明不服，提起上訴。至被上訴人請求超逾上開部分，未據其
    聲明不服，該部分非本院審理範圍）。並於本院聲明：上訴
    駁回。
二、上訴人則以：伊非出於自由意願而與乙○○發生上開二次性交
    行為，伊係遭乙○○性侵害，伊母因知悉此事而致生失眠等身
    心狀況，於105年5月間至醫院就診時告知醫師，醫院即依性
    侵害防治法通報主管機關，倘伊係為脫免與乙○○相姦之罪責
    ，僅需否認曾與乙○○性交即可，無須以遭乙○○性侵害為辯，
    又倘伊確係自願與乙○○發生性行為，為便利二人繼續偷情自
    會選擇留任於○○○企業社，而非選擇自請離職，足徵伊遭乙○
    ○性侵害確屬事實。況乙○○稱伊多次與其共赴汽車旅館，然
    均查無乙○○有至其所稱與伊投宿之歐悅國際連鎖精品旅館（
    林口館）、儷灣國際旅館、168桃園汽車旅館之住宿消費紀
    錄，且乙○○與伊有利害關係衝突，其為脫免自身責任，所述
    並不實在。伊為受乙○○性侵害之被害人，被上訴人向伊請求
    精神慰撫金實屬不公，被上訴人復將其婚姻不幸之事遷怒伊
    ，而對伊為傷害、強制、恐嚇等犯行，對伊未為任何賠償，
    如令伊賠償被上訴人10萬元之精神慰撫金，金額亦屬過高。
    又伊縱需負損害賠償責任，亦與乙○○屬連帶債務責任，被上
    訴人曾對乙○○提起刑事告訴，惟於105年11月29日撤回，迄
    今均未對乙○○提起民事侵權行為損害賠償，被上訴人對於乙
    ○○之請求權已罹於民法第197條第1項所定之2年時效，乙○○
    應負擔大部分責任，如認伊應與乙○○平均分擔10萬元之賠償
    義務，亦應扣除乙○○應負擔之5萬元，故被上訴人至多僅能
    請求伊賠償5萬元等語，資為抗辯。並於本院聲明：㈠原判決
    不利於上訴人部分廢棄。㈡上開廢棄部分，被上訴人在第一
    審之訴及假執行之聲請均駁回。
三、兩造不爭執事項為：
  ㈠上訴人曾為乙○○所經營之○○○企業社員工，知悉乙○○為被上訴
    人之配偶。
  ㈡上訴人於103年12月初某日晚間7、8時許，騎乘機車前往桃園
    市○○區○○路旁之桃園國際機場外環道附近赴約，而在乙○○駕
    駛之汽車內，與乙○○為性器接合之性交行為1次。嗣於時隔1
    週後之某日晚間7、8時許，在所任職之桃園市○○區○○路000
    之0號○○○企業社辦公室旁之廚房內，再度與乙○○為性器接合
    之性交行為1次。
  ㈢上訴人於104年4月間自○○○企業社離職。
  ㈣被上訴人與其子甲○○於105年5月8日共同毆打上訴人成傷，喝
    令上訴人下跪而使人行無義務之事，又對上訴人辱罵「不要
    臉」、「勾引老闆」而為公然侮辱及誹謗犯行，於離去前再
    以如在○○地區看到上訴人看到幾次潑幾次硫酸之言詞恐嚇致
    生危害於上訴人之安全等犯行，業經本院107年度上易字第1
    99號刑事判決（下稱另案恐嚇刑案）判處罪刑確定在案（見
    原審卷第72-86頁）。
  ㈤被上訴人對上訴人所提起刑事妨害婚姻及家庭案件（下稱系
    爭刑事案件），上訴人業經臺灣桃園地方法院108年度易字
    第561號判決有罪，上訴人不服提起上訴後，由本院109年度
    上易字第360號刑事判決以刑法第239條之刑罰已經廢止為由
    ，將該刑事第一審判決撤銷並對上訴人為免訴之諭知。
四、被上訴人主張上訴人明知乙○○與其為夫妻，仍與乙○○為相姦
    行為，不法侵害其基於配偶關係之身分法益且情節重大，其
    自得依民法第184條第1項前段、後段、第195條第1項前段、
    第3項規定，請求上訴人賠償精神慰撫金10萬元等語，為上
    訴人所否認，並以前詞置辯。經查：
　㈠按不法侵害他人之身體、健康、名譽、自由、信用、隱私、
    貞操，或不法侵害其他人格法益而情節重大者，被害人雖非
    財產上之損害，亦得請求賠償相當之金額。前2項規定，於
    不法侵害他人基於父、母、子、女或配偶關係之身分法益而
    情節重大者，準用之。民法第195條第1項前段、第3項定有
    明文。又婚姻係以夫妻之共同生活為其目的，配偶應互相協
    力保持其共同生活之圓滿安全及幸福，而夫妻互守誠實，係
    為確保其共同生活之圓滿安全及幸福之必要條件，故應解為
    配偶因婚姻契約而互負誠實之義務，配偶之一方行為不誠實
    ，破壞共同生活之圓滿安全及幸福者，即為違反因婚姻契約
    之義務而侵害他方基於配偶關係之身分法益且情節重大。而
    通姦或相姦足以破壞夫妻間相互信任之基礎，影響婚姻生活
    之圓滿、安全及幸福，非法之所許，此由公序良俗之觀點可
    以斷言，應屬侵害他人基於配偶關係之身分法益而情節重大
    之情形。
　㈡查上訴人曾為乙○○所經營之○○○企業社員工，其知悉乙○○為被
    上訴人之配偶，其於103年12月初某日晚間7、8時許，於桃
    園市○○區○○路旁之桃園國際機場外環道附近，在乙○○駕駛之
    汽車內，與乙○○為性器接合之性交行為1次，又於時隔1週後
    之某日晚間7、8時許，在○○○企業社辦公室旁之廚房內，再
    度與乙○○為性器接合之性交行為1次等事實，為兩造所不爭
    執。且依乙○○於系爭刑事案件審理時證述：我記得與上訴人
    在國際機場外環道附近空地發生性行為的那一次，兩人是以
    電話相約見面。我當天是開車前往上開地點，而上訴人是騎
    車前來。上訴人在騎車抵達之後，進入我所駕駛的汽車裡面
    ，兩人先是聊天，然後有擁抱、親吻等親熱動作，再彼此褪
    去對方的衣服，我就以生殖器插入上訴人的陰道裏面，過程
    中還有互相搔癢對方以及聊天，結束之後，上訴人表情愉悅
    ，沒有表示不想發生性行為。我嗣後與上訴人在公司辦公室
    最裡面的廚房，又發生一次性行為，雖然印象有點模糊，只
    記得上訴人當時穿著裙子，沒有褪去衣服，兩人有互相擁抱
    、親吻，之後我以生殖
    器插入上訴人的陰道裏面。我已經忘記上訴人當日性行為結
　　束後的反應，但是上訴人沒有說不願意與我發生性行為。因
    上訴人於105年5月間晚上，有以通訊軟體LINE傳送一張愛心
    圖案至我的手機。我在洗完澡之後，才看到手機裡面有上訴
    人所傳送的圖片，旋即將該圖片予以刪除，但是被上訴人在
    我洗澡的時候，已經發現上訴人有傳送上開愛心圖案，並質
    問我是什麼狀況，我因此向被上訴人坦白與上訴人有在交往
    等語（見系爭刑事案件108年度易字第561號卷二第52-57頁
    ），佐以上訴人於系爭刑事案件偵查時供承：「我有傳愛心
    圖案的訊息給乙○○，105年5月8日被上訴人打我的時候有拿
    給我看，那是人家傳訊息給我，我就會回愛心的圖片」等語
    （見系爭刑事案件1608號偵查卷第9頁），益徵乙○○上開證
    述之情詞，應可信實。上訴人辯稱乙○○與其有利害關係衝突
    ，乙○○為脫免自身責任，所為係虛偽證述云云，要不足採。
    被上訴人主張上訴人明知被上訴人與乙○○為夫妻，仍與乙○○
    為上開二次相姦行為，應可採信。
  ㈢上訴人辯稱其非出於自願與乙○○發生性交行為，其係遭性侵
    害云云，固據證人即諮商心理師朱惠瓊於原審審理時證稱：
    「我於106年7月25日起為上訴人進行心理諮商輔導至今，依
    上訴人描述為被乙○○性侵。一次在車上，一次在辦公室，車
    上在先，辦公室在後。第一次在車上部分上訴人的描述是不
    知該如何反應，第二次的部分上訴人有強烈抗拒。上訴人有
    出現創傷後壓力症候群。我輔導A女已經三年多，每個階段
    都有不同的心理狀態，較為一致的部分是提到該事件即被侵
    害的部分皆有害怕、焦慮、憂鬱之情緒產生，初期的時候較
    為迴避不談，後來對事件的內容感受出現混亂的狀態，對於
    其身心反應包含睡眠及負面情緒、工作狀態、親密關係皆有
    影響」等語（見原審卷第309-310頁）。然上訴人與乙○○兩
    次發生性行為期間均為103年12月間，相隔不到一週之時間
    ，其後復於○○○企業社任職至104年4月間始離職，距案發時
    已過4個月，且觀被上訴人提出之受信通聯紀錄報表，可知
    上訴人與乙○○於105年4月20日至5月7日間有頻繁通話及傳送
    簡訊之情等節，為上訴人所不爭執（見本院卷第84頁），並
    有受信通聯紀錄報表附卷可憑（見原審卷第108-222頁）。
    上訴人雖辯稱其與乙○○聯繫之目的係為遭乙○○性侵害一事傳
    送痛罵、質問之訊息予乙○○云云，惟傳送內容為何，已因訊
    息未留存而無從證實，且依上訴人於105年5月間晚上，因以
    通訊軟體LINE傳送一張愛心圖案至乙○○的手機，致被上訴人
    發現上訴人與乙○○間發生性行為之事，及上訴人與乙○○二次
    性行為之間隔時間僅短短一週，其後仍繼續於○○○企業社任
    職及通話、傳送簡訊頻繁等情觀之，均與一般受性侵害之被
    害人對於加害人強烈厭惡及急欲脫離加害者之情有別，上訴
    人復未提出證據證明其與乙○○二次性行為非出於其自願而係
    受性侵害，本院尚難僅憑上訴人事後向心理諮商師轉述其係
    受乙○○性侵害之說詞，即逕認乙○○有對上訴人為性侵害行為
    。又上訴人係於106年7月間方開始進行心理輔導，距離上訴
    人稱遭乙○○性侵害之103年12月間已2年餘，雖然心裡創傷未
    必於事件發生後旋即浮現，惟上訴人與乙○○發生性行為之事
    件經被上訴人知悉後，上訴人曾遭被上訴人與其子甲○○於10
    5年5月8日共同毆打成傷、喝令上訴人下跪、辱罵上訴人「
    不要臉」、「勾引老闆」，並遭以「如在○○地區看到上訴人
    看到幾次潑幾次硫酸」之言詞恐嚇，被上訴人與其子並因而
    經另案恐嚇刑案判處罪刑確定在案（見原審卷第72-86頁）
    ，上訴人與被上訴人間因上開性行為之事件而生另案恐嚇刑
    案、系爭刑事案件、本件損害賠償事件等民、刑事訴訟纏身
    ，尚且需面對其家人，產生巨大壓力亦可想見，上訴人縱經
    認定受有創傷後壓力症候群之症狀，惟造成其創傷後壓力症
    候群之症狀原因恐非單一，本院自無從以此推認乙○○對上訴
    人有為性侵害之行為及此為造成上訴人發生創傷後壓力症候
    群之原因。上訴人另辯稱其母於105年5月間向就診醫院告知
    其受乙○○性侵害之事時，醫院即依性侵害防治法通報主管機
    關，上訴人遲至109年3月17日始對乙○○提出刑事強制性交告
    訴，係因乙○○於桃園市○○區勢力龐大，其擔心無證據可證性
    侵害之事實，如提告不成反遭乙○○報復云云，然上訴人之母
    係因被上訴人發現上訴人與乙○○為性行為之事，並當著上訴
    人父母毆打指責上訴人時，上訴人反駁其係受乙○○性侵害，
    始於其後就診時告知就診醫院上訴人受乙○○性侵害之事，其
    所稱性侵害實係依憑上訴人向父母、被上訴人辯駁時所述，
    並無實據，且上訴人之母就診醫院依上訴人之母所述，而依
    性侵害防治法規定通報主管機關，僅係為行政上之通報，自
    無從以此證明上訴人有受乙○○性侵害之事實。是上訴人上開
    所辯，不足憑採。
  ㈣上訴人另辯稱乙○○陳稱多次與其共赴汽車旅館，然均查無乙○
    ○所稱與其投宿之歐悅國際連鎖精品旅館（林口館）、儷灣
    國際旅館、168桃園汽車旅館之住宿消費紀錄，乙○○所述並
    不實在云云。然上訴人未能舉證證明其係受乙○○性侵害乙節
    ，已如前述，而上開旅館經系爭刑事案件偵查時臺灣桃園地
    方檢察署函詢結果，其中歐悅國際連鎖精品旅館（林口館）
    、168桃園汽車旅館均回覆未見函詢車輛之消費紀錄（見原
    審卷第68-70頁），儷灣國際旅館則回覆因公司電腦作業流
    程，每月電腦需要更新檔案導致無法提供資料等語，有該旅
    館函覆影本1紙附卷可佐（見系爭刑事案件1608號偵查卷第8
    2頁），至多僅得說明依上開旅館目前留存之資料，已查無
    或無法提供旅客之住宿紀錄，並非得證實乙○○確實無前往該
    旅館消費，況此與本件上訴人及乙○○所為2次性交行為無涉
    。是上訴人上開所辯，要難憑採。
  ㈤從而，上訴人明知被上訴人與乙○○為夫妻，仍與乙○○為上開
    二次相姦行為，已如前述，其所為勢必衝擊被上訴人與乙○○
    夫妻間忠誠、互信之基礎，對被上訴人與乙○○之婚姻本質已
    加以干擾、侵害，依一般社會通念，其所為足以破壞夫妻間
    相互信任之基礎，影響婚姻生活之圓滿、安全及幸福，應屬
    侵害被上訴人基於配偶關係之身分法益而情節重大之情形。
    是被上訴人主張上訴人與乙○○於103年12月間為二次相姦行
    為，侵害其基於配偶關係之身分法益而情節重大，致其受有
    非財產上之損害，已足堪認定。則被上訴人依民法第195條
    第1項前段、第3項規定，請求上訴人賠償其非財產上之損害
    ，核屬有據。
  ㈥再按精神慰藉金之賠償，其核給之標準，應斟酌實際加害情
    形與被害者所受影響程度，及雙方之身分、地位、經濟狀況
    等關係而決定之。本院審酌上訴人為高職畢業，原任職於○○
    ○企業社，名下無財產，被上訴人為高職畢業，為家管，名
    下多筆房屋、土地等情，有調查筆錄、個人戶籍資料、稅務
    電子閘門財產所得調件明細表在卷可按（見系爭刑事案件69
    85號偵查卷第20頁、當事人個資資料卷），綜觀兩造之身分
    、地位、經濟狀況等一切情狀，認被上訴人請求之精神慰撫
    金以10萬元為適當。上訴人認上開精神慰撫金過高，為無理
    由。
　㈦按債權人向連帶債務人中之一人免除債務，而無消滅全部債
    務之意思表示者，除該債務人應分擔之部分外，他債務人仍
    不免除其責任。前項規定，於連帶債務人中之一人消滅時效
    已完成者，準用之。又連帶債務人相互間，除法律另有規定
    或契約另有訂定外，應平均分擔義務。民法第276條、第280
    條前段分別定有明文。準此，連帶債務就消滅時效已完成之
    債務人應分擔部分，他債務人既同免其責任，則於命他債務
    人為給付時，即應將已罹於消滅時效之債務人應分擔之債務
    額先行扣除，不問該債務人是否援用時效利益為抗辯，而異
    其法律效果，始能避免他債務人於給付後，再向該債務人行
    使求償權，反使法律關係趨於複雜及剝奪該債務人所受時效
    利益之弊（最高法院98年度台上字第775號判決意旨參照）
    。查上訴人與乙○○有前揭逾越分際之男女相姦行為，對被上
    訴人構成共同侵權行為，已如前述，依前揭說明，上訴人與
    乙○○應負連帶賠償責任，渠等相互間應平均分擔債務。又被
    上訴人自承於105年5月間知悉上訴人與乙○○有前述侵害基於
    配偶關係之身分法益之侵權行為事實，有刑事附帶民事起訴
    狀附卷可憑【見原審107年度桃簡附民字第2號卷（下稱附民
    卷）一第2頁】，且迄本院111年2月16日言詞辯論時仍未對
    乙○○請求賠償，是其請求權已逾民法第197條第1項所定2年
    之時效時間，依前開說明，乙○○應平均分擔之5萬元部分，
    上訴人亦同免其責，且此不以上訴人是否援用時效抗辯而異
    ，避免其於給付後再向乙○○行使求償權。準此，被上訴人僅
    得請求上訴人給付5萬元（即10萬元-5萬元）。是上訴人以
    其與乙○○屬連帶債務責任，被上訴人迄今未對乙○○提起民事
    侵權行為損害賠償，被上訴人對於乙○○之請求權已罹於民法
    第197條第1項所定之2年時效為由，抗辯其縱需負損害賠償
    責任，亦應扣除乙○○應負擔之5萬元，而僅應負擔5萬元之損
    害賠償責任等語，應可採信。
五、綜上所述，被上訴人依民法第195條第1項前段、第3項規定
    ，請求上訴人給付5萬元，及自刑事附帶民事起訴狀繕本送
    達翌日即108年9月13日（原判決誤載為108年9月18日，見原
    審附民卷二第5頁之送達證書）起至清償日止，按年息5%計
    算之利息，為有理由，應予准許，逾此範圍之請求，為無理
    由，應予駁回。原審就超過上開應予准許部分（即5萬元本
    息部分，10萬元－5萬元＝5萬元），為上訴人敗訴之判決，尚
    有未洽。上訴意旨指摘原判決此部分不當，求予廢棄改判，
    為有理由，爰由本院廢棄改判如主文第2項所示。至上開應
    予准許部分，原審為上訴人敗訴之判決，核無不合。上訴人
    就此指摘原判決不當，求予廢棄改判，為無理由，應駁回其
    上訴。
六、上訴人固聲請本院傳訊證人即心輔員涂蕙馨到庭說明上訴人
    於105年受通報遭受性侵害後何以遲至109年3月17日始提出
    刑事告訴、上訴人所為關於其與乙○○關係之陳述為何、內容
    是否一致等。然證人涂蕙馨所得證述之內容，均僅係其單方
    聽聞上訴人轉述之說詞，要均無從證明上訴人是否受乙○○性
    侵害一節，故上訴人此部分調查證據聲請，核無必要。又本
    件事證已臻明確，兩造其餘攻擊防禦方法及所提證據，經斟
    酌，核與本件判決結果不生影響，爰不再逐一論述，附此敘
    明。
七、據上論結，本件上訴為一部有理由、一部無理由，依民事訴
    訟法第450條、第449條第1項、第79條，判決如主文。
中　　華　　民　　國　　111 　年　　3 　　月　　23　　日
                  民事第十二庭  
                      審判長法  官  陳秀貞
                            法  官  毛彥程
                            法  官  蔡世芳
正本係照原本作成。
不得上訴。
本件正本關於被隱蔽人之身分資料係依性侵害犯罪防治法第12條
第2項之規定隱蔽之。
中　　華　　民　　國　　111 　年　　3 　　月　　23　　日
  　　　　　　　　　　　　　書記官  何敏華